ACORDAO-COMPLETO-2343070

ACÓRDÃO 641/2019 ATA 8/2019 - PLENÁRIO

VISTOS, relatados e discutidos estes autos de embargos de declaração opostos pelos Consórcios Pavotec-Trail-Sobrado e Aterpa-Ebate ao item 9.2 do Acórdão 2885/2018-TCU-Plenário, prolatado nos autos da auditoria realizada no âmbito do Fiscobras/2014 nas obras da Extensão Sul da Ferrovia Norte Sul, nos lotes 1S a 4S, a cargo da Valec Engenharia, Construções e Ferrovias S.A.,
ACORDAM os Ministros do Tribunal de Contas da União, reunidos em sessão do Plenário, ante as razões expostas pelo Relator, em:
9.1. conhecer dos presentes embargos de declaração, por preencher os requisitos de admissibilidade previstos no art. 34 da Lei 8.443/1992, c/c o art. 287 do Regimento Interno do TCU, para, no mérito, rejeitá-los;
9.2. dar ciência desta deliberação aos embargantes.

Embargos de declaração opostos contra acórdão proferido em processo de auditoria nas obras da Extensão Sul da Ferrovia Norte Sul, nos lotes 1S a 4S.

3. Recorrentes: Consórcio Pavotec-Trail-Sobrado e Consórcio Aterpa-Ebate.

13.1. Ministros presentes: José Mucio Monteiro (Presidente), Walton Alencar Rodrigues, Augusto Nardes, Raimundo Carreiro e Vital do Rêgo.
13.2. Ministro-Substituto convocado: Augusto Sherman Cavalcanti (Relator).
13.3. Ministros-Substitutos presentes: Marcos Bemquerer Costa, André Luís de Carvalho e Weder de Oliveira.

ACORDAO-COMPLETO-2372540

Acórdão 2341/2019 - Plenário

ACORDAO-COMPLETO-2484514

Acórdão 1634/2021 - Plenário

AUGUSTO SHERMAN

Trata-se de embargos de declaração opostos pelos Consórcios Pavotec-Trail-Sobrado e Aterpa-Ebate ao item 9.2 do Acórdão 2885/2018-TCU-Plenário.
2.	O Consórcios Pavotec-Trail-Sobrado alega a ocorrência de omissões na decisão embargada, nos seguintes termos (peça 109) :
"I. SÍNTESE DOS FATOS
1. 	Trata-se de auditoria realizada nas obras de execução da Extensão Sul da Ferrovia Norte-Sul (FNS) , no âmbito do Fiscobras 2014, referentes aos lotes 1S (Contrato 64/2010) , 2S (Contrato 65/2010) , 3S (Contrato 66/2010) e 4S (Contrato 67/2010) . 
2. 	Cumpre ressaltar, desde logo, que o CONSÓRCIO não é parte no presente processo e foi surpreendido com a publicação no DOU do Acórdão 2885/2018-TCU-Plenário, o qual, em síntese, autorizou a instauração de Tomada de Contas Especial (TCE) para cada um dos lotes da extensão sul da FNS, incluindo o Lote 2S, sob sua responsabilidade, em razão da ocorrência apontada no item 9.2.1.2 do Acórdão 3133/2014-TCU-Plenário, a saber alegado 'pagamento de serviços de execução de concreto, que deveriam ser executados em usina, como se fossem executados em betoneira'. 
3. 	Destaca-se, portanto, que os efeitos do acórdão ora embargado atingem diretamente a esfera de direitos do CONSÓRCIO, especificamente no âmbito do Contrato 65/2010, celebrado com a VALEC, razão pela qual resta evidente a sua legitimidade para apresentação dos presentes embargos de declaração, bem como o seu interesse recursal. 
II - DAS OMISSÕES DO Acórdão 2885/2018-TCU-Plenário
II.1 - Da existência de omissão quanto à garantia ao contraditório e à ampla defesa
4. 	Conforme já narrado, as discussões realizadas no âmbito do presente processo envolvem, entre outros, o Contrato 65/2010, celebrado com a VALEC, de modo que as deliberações proferidas por essa E. Corte de Contas, tal como as constantes do Acórdão 2885/2018-TCU-Plenário, atingem diretamente a esfera de direitos do CONSÓRCIO. 
5. 	Com efeito, a autorização para instauração de TCE consubstanciada no item 9.2 do mencionado Acórdão sem que tenha sido oportunizada ao CONSÓRCIO prévia manifestação caracteriza flagrante inobservância dos princípios do contraditório e da plenitude de defesa, com os meios e recursos a ela inerentes, inclusive o direito à produção de prova, intrínsecos ao devido processo legal e previstos no art. 5º, LIV e LV, da Constituição da República e no art. 2º da Lei 9.784/1999. 
6. 	O Supremo Tribunal Federal (STF) possui reiterado posicionamento acerca da necessidade observância dos princípios constitucionais do devido processo legal, ainda que no âmbito de procedimentos de caráter administrativo, sob pena de nulidade do próprio ato punitivo ou da medida restritiva de direitos: 
	TRIBUNAL DE CONTAS DA UNIÃO. PROCEDIMENTO DE CARÁTER ADMINISTRATIVO. SITUAÇÃO DE CONFLITUOSIDADE EXISTENTE ENTRE OS INTERESSES DO ESTADO E OS DO PARTICULAR. NECESSÁRIA OBSERVÂNCIA, PELO PODER PÚBLICO, DA FÓRMULA CONSTITUCIONAL DO 'DUE PROCESS OF LAW'. PRERROGATIVAS QUE COMPÕEM A GARANTIA CONSTITUCIONAL DO DEVIDO PROCESSO. O DIREITO À PROVA COMO UMA DAS PROJEÇÕES CONCRETIZADORAS DESSA GARANTIA CONSTITUCIONAL. MEDIDA CAUTELAR DEFERIDA. 
	- A jurisprudência do Supremo Tribunal Federal tem reafirmado a essencialidade do princípio que consagra o 'due process of law', nele reconhecendo uma insuprimível garantia, que, instituída em favor de qualquer pessoa ou entidade, rege e condiciona o exercício, pelo Poder Público, de sua atividade, ainda que em sede materialmente administrativa, sob pena de nulidade do próprio ato punitivo ou da medida restritiva de direitos. Precedentes. Doutrina. 
	- Assiste, ao interessado, mesmo em procedimentos de índole administrativa, como direta emanação da própria garantia constitucional do 'due process of law' (CF, art. 5º, LIV) - independentemente, portanto, de haver previsão normativa nos estatutos que regem a atuação dos órgãos do Estado -, a prerrogativa indisponível do contraditório e da plenitude de defesa, com os meios e recursos a ela inerentes (CF, art. 5º, LV) , inclusive o direito à prova. 
	- Abrangência da cláusula constitucional do 'due process of law'. 
 (STF, Decisão monocrática no MS 26358 MC, Relator (a) : Min. CELSO DE MELLO, julgado em 27/02/2007, publicado em DJ 02/03/2007 PP-00050 RDDP n. 51, 2007, p. 171-174) (grifou-se) 
7. 	E, ainda, especificamente quanto aos processos em trâmite nesta E. Corte de Contas, tem-se, a Súmula Vinculante n. 3 do STF que dispõe que 'nos processos perante este Tribunal de Contas da União asseguram-se o contraditório e a ampla defesa quando da decisão puder resultar anulação ou revogação de ato administrativo que beneficie o interessado, excetuada a apreciação da legalidade do ato de concessão inicial de aposentadoria, reforma e pensão.' 
8. 	Neste contexto, ressalta-se que o exercício do pleno contraditório e da ampla defesa envolve (i) o direito de informação sobre todos os atos praticados no processo e elementos deles constantes; (ii) a concessão de oportunidade de manifestação e produção de prova; bem como (iii) dever do órgão julgador de efetivamente apreciar os elementos de defesa trazidos aos autos, os quais necessariamente precisam constar das razões de decidir. 
9. 	O STF já se manifestou nesse sentido nos autos do Mandado de Segurança 24268, impetrado contra decisão desse E. Tribunal de Contas da União. Segue trecho do Voto: 
Daí afirmar-se, correntemente, que a pretensão à tutela jurídica, que corresponde exatamente à garantia consagrada no art. 5 a, LV, da Constituição, contém os seguintes direitos: 
	- direito de informação  (Recht auf Information) , que obriga o órgão julgador a informar à parte contrária os atos praticados no processo e sobre os elementos dele constantes; 
	- direito de manifestação  (Recht auf Äusserung) , que assegura ao defendente a possibilidade de manifestar-se oralmente ou por escrito sobre os elementos fáticos e jurídicos constantes do processo; 
	- direito de ver seus argumentos considerados  (Recht auf Berücksichtigung) , que exige do julgador capacidade de apreensão e isenção de ânimo (Aufnahmefähigkeit und Aufnahmebereitschaft) para contemplar as razões apresentadas (Cf.Pieroth e Schlink, Grundrechte -Staatsrecht II, Heidelberg, 1988, p. 281; Battis e Gusy, Einführung in das Staatsrecht, Heidelberg, 1991, p. 363-364; Ver, também, Dürig/Assmann, in: Maunz-Dürig, Grundgesetz-Kommentar, art. 103, vol. IV, no 85-99) . 
Sobre o direito de ver os seus argumentos contemplados pelo órgão julgador  (Recht auf Berücksichtigung) , que corresponde, obviamente, ao dever do juiz ou da Administração de a eles conferir atenção  (Beachtenspflicht) , pode-se afirmar que envolve não só o dever de tomar conhecimento  (Kenntnisnahmepflicht) , como também o de CONSIDERAR, SÉRIA E DETIDAMENTE, AS RAZÕES APRESENTADAS  (Erwägungspflicht) (Cf. Dürig/Assmann, in: Maunz-Dürig, Grundgesetz-Kommentar, art. 103, vol. IV, no 97) 2 (grifou-se) 
10. 	Como no presente caso não foi conferido acesso aos atos praticados no processo, especificamente sobre os elementos dele constantes que fundamentaram o entendimento do TCU quanto ao descumprimento pela VALEC do item 9.2.1.2 do Acórdão 3133/2014-TCU-Plenário, bem como não lhe foi facultada manifestação, de modo que os fundamentos de fato e direito que poderia apresentar não foram considerados previamente à autorização de constituição da TCE, tendo sido o CONSÓRCIO, na verdade, surpreendido com a publicação no DOU da decisão ora embargada, resta evidente a inobservância dos princípios do contraditório, da ampla defesa e do devido processo legal. 
11. 	O Código de Processo Civil (CPC) , aplicável subsidiariamente aos processos em trâmite no TCU consoante o disposto no art. 298 do RI/TCU, dispõe, em seu art. 10, o princípio da não surpresa, que segundo o qual 'o juiz não pode decidir, em grau algum de jurisdição, com base em fundamento a respeito do qual não se tenha dado às partes oportunidade de se manifestar'. 
12. 	Não obstante a possibilidade de participação do particular com a apresentação de justificativas, em sede TCE, resta clara a ofensa à ampla defesa, ao contraditório e ao devido processo legal, quando o Tribunal, já tendo iniciado análises, por meio de auditoria, não concede ao interessado a oportunidade de se manifestar e apresentar elementos que afastam os indícios de supostas irregularidades apontadas preliminarmente. 
13. 	A convocação do particular para se manifestar aos autos somente quando da instauração da TCE e após a conclusão, muitas vezes, de longo processo de auditoria, por certo que lhe impossibilita o exercício pleno do contraditório e da ampla defesa. Isso porque, a mesma equipe técnica que conduzirá a instrução da Tomada de Contas Especial já teria previamente acesso a todos os elementos que serão objeto do processo, formando seu convencimento em um contexto no qual o CONSÓRCIO não teve qualquer oportunidade de manifestação ou de contribuir para a sua formação. 
14. 	E, neste contexto, cumpre ressaltar que a TCE possui nitidamente caráter mais gravoso do que um processo de auditoria, já que, a princípio, pressupõe a existência de dano ao erário pendente apenas de quantificação e identificação dos responsáveis, consoante dispõem o art. 197, do RI/TCU e o art. 2º da IN 71/2012: 
RI/TCU: 
	art. 197. Diante da omissão no dever de prestar contas, da não comprovação da aplicação dos recursos repassados pela União na forma prevista no inciso VIII do art. 5º, da ocorrência de desfalque ou desvio de dinheiros, bens ou valores públicos, ou, ainda, da prática de qualquer ato ilegal, ilegítimo ou antieconômico de que resulte dano ao erário, a autoridade administrativa competente, sob pena de responsabilidade solidária, deverá imediatamente adotar providências com vistas à instauração de tomada de contas especial para apuração dos fatos, identificação dos responsáveis e quantificação do dano. 
IN 71/2012: 
	art. 2º Tomada de contas especial é um processo administrativo devidamente formalizado, com rito próprio, para apurar responsabilidade por ocorrência de dano à administração pública federal, com apuração de fatos, quantificação do dano, identificação dos responsáveis e obter o respectivo ressarcimento.
15. 	Esse também é o entendimento do Professor Jorge Ulisses Jacoby Fernandes3 ao afirmar que 'a TCE, como visto anteriormente, é um processo de natureza administrativa que tem por objetivo apurar responsabilidade por omissão ou irregularidade no dever de prestar contas ou dano causado ao erário. A causa determinante da instauração da TCE, em sentido amplo, advém de uma conduta do agente público em desconformidade com a lei, seja por meio de um ato omissivo ou comissivo.' 
16. 	Em outras palavras: a instauração de TCE possui caráter de responsabilização e quantificação de débito, com espaço reduzido para discussão pelos interessados. 
17. 	Esse próprio E. Tribunal vem reconhecendo que a existência de dano ao erário é pressuposto para a instauração de TCE, como, por exemplo, no Acórdão 6464/2011-TCU-Primeira Câmara, sob relatoria do Ministro Weder de Oliveira. 
18. 	Assim, vislumbra-se que a determinação constante do acórdão ora embargado pode sim caracterizar a formação de um juízo antecipado de mérito sobre a matéria em debate sem qualquer participação do CONSÓRCIO, o que afronta de maneira direta os princípios do contraditório, da ampla defesa e do devido processo legal. 
19. 	Resta claro, portanto, que o acórdão ora embargado se encontra eivado de omissão ao não se pronunciar sobre o chamamento do CONSÓRCIO previamente à instauração da TCE, de modo que a ausência de oitiva no momento oportuno afronta princípios consagrados pelo ordenamento jurídico pátrio do contraditório, da ampla defesa e do devido processo legal e merece ser sanado no julgamento dos presentes Embargos de Declaração mediante anulação do seu item 9.2. 
20. 	Como se extrai do voto condutor da decisão ora embargada, o Acórdão 3133/2014-TCU-Plenário determinou à VALEC que adotasse as providências com vistas à apuração de diversos itens relativos à execução das obras, tais como a realização de estudos geotécnicos (sondagens diretas complementares e geofísica) , pagamento de serviços de execução de concreto, execução de soluções antieconômicas em fundações de aterros sobre solos moles, alternativas previstas na norma referente ao projeto de aterros sobre solos moles para obras viárias e a utilização de outros materiais drenantes. Confira-se: 
'2. Na presente etapa processual avalia-se o cumprimento, por parte da Valec, da determinação prolatada no subitem 9.2 do Acórdão 3133/2014-TCU-Plenário, nos seguintes termos: 
'9.2. determinar à Valec Engenharia, Construções e Ferrovias S.A, que, relativamente aos contratos de construção 64/2010 (lote 1S) , 65/2010 (lote 2S) , 66/2010 (lote 3S) e 67/2010 (lote 4S) da Extensão Sul da Ferrovia Norte Sul: 
9.2.1. apure, no prazo de cento e vinte dias, a ocorrência de eventuais danos aos cofres da Valec, bem como os seus eventuais responsáveis, inclusive, se for o caso, a empresa supervisora das obras, em razão de (a) : 
9.2.1.1. realização de estudos geotécnicos (sondagens diretas complementares e geofísica) em trechos das obras em que as obras de terraplenagem já se haviam iniciado; 
9.2.1.2. pagamento de serviços de execução de concreto, que deveriam ser executados em usina, como se fossem executados em betoneira; 
'9.2.1.3. execução de soluções antieconômicas em fundações de aterros sobre solos moles (item 3.6 da planilha orçamentária) , devendo ser necessariamente analisadas pelo menos as seguintes alternativas (ou justificada a não análise das alternativas) : 
9.2.1.3.1. alternativas previstas na norma DNER-PRO 381/98 Projeto de aterros sobre solos moles para obras viárias, sempre que as investigações geotécnicas já realizadas o permitirem; 
9.2.1.3.2. alternativas previstas pela projetista e que não foram adotadas pela empresa executora da obra; 
9.2.1.3.3. utilização total ou parcial de outros materiais drenantes, tais como cascalho laterítico, areia e outras fontes de brita previstas no projeto básico, além da utilização de material de 3ª categoria produzido nas escavações da própria obra; 
9.2.1.3.4. utilização de camada delgada de rachão superposta por camada de outro material mais econômico;' 
21. 	A respeito dessa questão há de se destacar que o CONSÓRCIO sempre esteve à disposição da VALEC e também do próprio TCU para prestar quaisquer esclarecimentos relativos ao Lote sob sua responsabilidade, assim como sempre fez toda vez que fora instado a se manifestar tanto pela estatal como por essa E. Corte de Contas. 
22. 	Especificamente quanto ao já mencionado item 9.2.1.2 do Acórdão 3133/2014-TCU-Plenário, relativo ao pagamento de serviços de execução de concreto, que deveriam ser executados em usina, como se fossem executados em betoneira, é importante destacar que a VALEC, por meio do Ofício 3045/2015-SUCON, solicitou a manifestação do CONSÓRCIO. 
23. Atendendo prontamente à referida solicitação, o Consórcio, por meio da Correspondência n. CONST LT-02-ES/CE/047/2015, de 22/09/2015, manifestou-se apresentando à VALEC o seu entendimento sobre o referido apontamento efetuado pela Corte de Contas. 
24. 	E, neste contexto, tendo como base os dados fornecidos na Nota Técnica 054/15-SUCON-BSB, o CONSÓRCIO evidenciou que dentre os diversos cenários analisados pela VALEC, na realidade, incorreu em custos com os serviços executados consideravelmente acima daqueles previstos no orçamento contratado, em razão da observância da metodologia de produção do concreto adequada à realidade das obras. 
25. 	Considerando os valores orçados equivocadamente como concreto produzido com betoneira, em comparação com os valores que, de fato, o CONSÓRCIO incorreu na produção do concreto usinado, verifica-se um desequilíbrio contratual em favor do particular, uma vez que os custos dos serviços efetivamente realizados foram maiores do que aqueles que foram remunerados. 
26. 	O CONSÓRCIO, ainda, por meio da mencionada resposta ao Ofício 3045/2015, esclareceu que eventual reequilíbrio contratual deve se pautar nos dados reais, devendo o valor se adaptar à complexidade da execução da obra, não podendo ser desconsiderada em uma análise de contas. 
27. 	Observa-se, portanto, que, ao contrário do que foi considerado pela decisão embargada ao determinar a instauração da TCE, não houve omissão da VALEC na adoção de providências relacionadas à verificação sobre a diferença entre os preços do concreto executado em betoneira e em usina. O que ocorreu, em verdade, foi a demonstração, pelo CONSÓRCIO, da inexistência de qualquer dano ao erário. Aliás, caso se considerassem as atividades compatíveis com a realidade da obra, seria verificado, na verdade, um crédito em favor do CONSÓRCIO. 
28. 	Assim, há omissão do acórdão ora embargado também quanto ao fato de que foram realizadas as devidas apurações no âmbito administrativo, as quais culminaram na demonstração da inexistência de débito relacionado ao concreto executado no empreendimento, sendo, pois, desnecessária a instauração de TCE para idêntica finalidade. 
29. 	Diante de todo o exposto, o CONSÓRCIO requer que o presente recurso seja conhecido, e provido para anular o item 9.2 do Acórdão 2885/2018-TCU-Plenário, tornando sem efeito a autorização para instauração de TCE." 
3.	O Consórcios Aterpa-Ebate alega a ocorrência de omissões na decisão embargada, nos seguintes termos (peça 105) :
"I.	BREVE SÍNTESE DOS FATOS
1.	Trata-se de processo de auditoria instaurado para análise e fiscalização da atuação da VALEC - Engenharia, Construções e Ferrovia S.A na gestão das obras da Extensão Sul da Ferrovia Norte Sul Extensão Sul, em especial dos contratos de construção 64/2010 (Lote 1S) , 65/2010 (Lote 2S) , 66/2010 (Lote 3S) e 67/2010 (Lote 4S) .
2.	Inicialmente, é importante desde logo ressaltar que o Embargante não é parte no presente processo e foi surpreendido com o pronunciamento da SeinfraPortoFerrovia e, posteriormente, com a prolação do Acórdão 2885/2018-TCU-Plenário, que, em síntese, determinou a instauração de Tomada de Contas Especial ('TCE') para apurar supostos danos no âmbito do contrato 064/2010 (Lote 1S) , haja vista o entendimento do Tribunal de que a VALEC não teria tomado as providências ao seu cargo para resguardar seus interesses relativamente às determinações trazidas no item 9.2.1.2 do Acórdão 3133/2014-TCU-Plenário. Eis o dispositivo do r. acórdão:
VISTOS, relatados e discutidos estes autos de auditoria realizada no âmbito do Fiscobras/2014 nas obras da Extensão Sul da Ferrovia Norte Sul, nos lotes 1S a 4S, a cargo da Valec Engenharia, Construções e Ferrovias S.A., ACORDAM os Ministros do Tribunal de Contas da União, reunidos em sessão do Plenário, ante as razões expostas pelo Relator, em:
[...]
9.2. com fundamento no art. 47, da Lei 8.443/1992, c/c o art. 252 do Regimento Interno do TCU, autorizar a instauração de processos de tomadas de contas especial para cada um dos lotes 1S a 4S da extensão sul da Ferrovia Norte-Sul, em razão da ocorrência apontada no subitem 9.2.1.2 do Acórdão 3133/2014-TCU-Plenário, no âmbito dos contratos de  construção  64/2010  (lote  1S) , 65/2010 (lote 2S) , 66/2010 (lote 3S) e 67/2010 (lote 4S) ;
3.	O CONSÓRCIO celebrou o contrato supramencionado com a VALEC para a construção do trecho compreendido entre a cidade de Ouro Verde de Goiás/GO (km 0 + 000) e a Rodovia GO-156 (km 111 + 219) - Lote 1S e vinha empreendendo discussões administrativas com a Estatal a respeito do tema objeto da TCE cuja instauração foi determinada. Sendo assim, o Embargante possui relação direta com o acórdão embargado, sendo atingido por seus  efeitos, razão pela qual resta claro seu interesse e legitimidade para apresentação desse recurso.
II.	DAS OMISSÕES INCORRIDAS PELA DECISÃO EMBARGADA
II.I. Da existência de omissão na garantia ao contraditório e à ampla defesa
4.	Como demonstrado, as discussões realizadas nesta auditoria dizem respeito, entre outros, ao contrato celebrado entre o Embargante e a VALEC, de modo que quaisquer deliberações realizadas no processo atingem, de forma direta, os direitos e garantias do CONSÓRCIO, ainda que se trate de instauração de Tomada de Contas Especial.
5.	Em verdade, a instauração de TCE sem que fosse dada ao Embargante prévia oportunidade de manifestação caracteriza flagrante inobservância dos princípios do devido processo legal, do contraditório e ampla defesa, previstos no art. 5º, inc. LIV e LV, da CR/88  e no art. 2º da Lei n. 9.784/1999, que devem reger os processos administrativos, sob pena de nulidade.
6.	Nesse sentido, o SUPREMO TRIBUNAL FEDERAL possui entendimento favorável à garantia dos princípios constitucionais norteadores do devido processo legal, ainda que em sede materialmente administrativa, sob pena de nulidade do próprio ato punitivo ou da medida restritiva de direitos:
TRIBUNAL DE CONTAS DA UNIÃO. PROCEDIMENTO DE CARÁTER ADMINISTRATIVO. SITUAÇÃO DE CONFLITUOSIDADE EXISTENTE ENTRE OS INTERESSES DO ESTADO E OS DO PARTICULAR. NECESSÁRIA OBSERVÂNCIA, PELO PODER PÚBLICO, DA FÓRMULA CONSTITUCIONAL DO 'DUE PROCESS OF LAW'. PRERROGATIVAS QUE COMPÕEM A GARANTIA CONSTITUCIONAL DO DEVIDO PROCESSO. O DIREITO À PROVA COMO UMA DAS PROJEÇÕES CONCRETIZADORAS DESSA GARANTIA CONSTITUCIONAL. MEDIDA CAUTELAR DEFERIDA.
-	A jurisprudência do Supremo Tribunal Federal tem reafirmado a essencialidade do princípio que consagra o 'due process of law', nele reconhecendo uma insuprimível garantia, que, instituída em favor de qualquer pessoa ou entidade, rege e condiciona o exercício, pelo Poder Público, de sua atividade, ainda que em sede materialmente administrativa, sob pena de nulidade do próprio ato punitivo ou da medida restritiva de direitos. Precedentes. Doutrina.
- Assiste, ao interessado, mesmo em procedimentos de índole administrativa, como direta emanação da própria garantia constitucional do 'due process of law' (CF, art. 5°, LIV) - independentemente, portanto, de haver previsão normativa nos estatutos que regem a atuação dos órgãos do Estado -, a prerrogativa indisponível do contraditório e da plenitude de defesa, com os meios e recursos a ela inerentes (CF, art. 5°, LV) , inclusive o direito à prova.
- Abrangência da cláusula constitucional do 'due process of law'.
 (STF, Decisão monocrática no MS 26358 MC, Relator (a) : Min. CELSO DE MELLO, julgado em 27/02/2007, publicado em DJ 02/03/2007 PP-00050 RDDP n. 51, 2007, p. 171-174) (grifou-se) 
7.	E, em linha com esse entendimento, a Súmula Vinculante n. 3 do SUPREMO TRIBUNAL FEDERAL dispõe que 'nos processos perante o Tribunal de Contas da União asseguram-se o contraditório e a ampla defesa quando da decisão puder resultar anulação ou revogação de ato administrativo que beneficie o interessado, excetuada a apreciação da legalidade do ato de concessão inicial de aposentadoria, reforma e pensão.'
8.	Conforme exposto pelo Ministro Gilmar Mendes2, do SUPREMO TRIBUNAL FEDERAL, o direito ao contraditório e à ampla defesa apenas resta respeitado quando presentes, de forma simultânea, (i) o conhecimento da parte sobre as questões discutidas, (ii) a concessão de oportunidade de manifestação e produção de prova e (iii) o direito de ver os argumentos considerados para a formação do convencimento do julgador:
Daí afirmar-se, correntemente, que a pretensão à tutela jurídica, que corresponde exatamente à garantia consagrada no art. 5 a, LV, da Constituição, contém os seguintes direitos:
-	direito de informação  (Recht auf Information) , que obriga o órgão julgador a informar à parte contrária os atos praticados no processo e sobre os elementos dele constantes;
-	direito de manifestação  (Recht auf Ausserung) , que assegura ao defendente a possibilidade de manifestar-se oralmente ou por escrito sobre os elementos fáticos e jurídicos constantes do processo;
-	direito de ver seus argumentos considerados  (Recht auf Berücksichtigung) , que exige do julgador capacidade de apreensão e isenção de ânimo (Aufnahmefühigkeit und Aufnahmebereitschaft) para contemplar as razões apresentadas.
9.	No presente caso nenhum desses requisitos foi observado, já que não foi dado ao CONSÓRCIO conhecimento sobre eventual entendimento do TCU quanto a possível descumprimento da determinação dirigida à VALEC pelo item 9.2.1.2 do Acórdão 3133/2014-TCU-Plenário e, por conseguinte, não lhe foi facultada manifestação em sede de auditoria, de modo que os fatos e argumentos que poderia apresentar não foram considerados previamente à determinação de constituição da Tomada de Contas Especial.
10.	Cumpre lembrar também que o Código de Processo Civil, subsidiariamente aplicável aos processos do TCU por força do art. 298 do RITCU, prevê expressamente, em seu art. 10, o princípio da não surpresa, que segundo o qual 'o juiz não pode decidir, em grau algum de jurisdição, com base em fundamento a respeito do qual não se tenha dado  às  partes  oportunidade de se manifestar'.
11.	Nesse sentido, o Professor Jorge Ulisses Jacoby Fernandes aponta: '[...] Essa mudança de procedimento para o processo da TCE que, guardadas as devidas proporções, pode ser equiparada às duas fases do processo penal - inquérito policial e ação penal propriamente dita -, é também o marco essencial à plena satisfação dos princípios da ampla defesa e do contraditório. As autoridades que atuaram precedentemente devem ter noção de que, ao certificar a irregularidade das contas, estão exercendo um juízo contábil, patrimonial, aritmético e indicando o possível responsável. A segunda parte desse juízo é mera opinião, parecer; a primeira, categórica.'
12.	Em que pese no âmbito da TCE seja possível a participação do particular e a apresentação de justificativas, por certo que resta caracterizada ofensa ao direito de defesa quando o Tribunal, tendo iniciado as análises ainda em sede de auditoria, não chama o interessado para apresentar justificativas sobre os indícios de supostas irregularidades preliminarmente apontados pela Corte de Contas.
13.	O chamamento do particular apenas em TCE, após longo processo de auditoria, por certo que lhe tolhe, em grande medida, as possibilidades de defesa. E assim ocorre porque a mesma equipe técnica que conduzirá a instrução da TCE já teve, ainda em sede de auditoria, amplo acesso a todos os elementos que serão discutidos na TCE, formando seu convencimento em um contexto no qual o CONSÓRCIO não teve qualquer oportunidade de manifestação.
14.	A Tomada de Contas Especial possui caráter claramente mais gravoso do que um processo de auditoria, já que, a princípio, pressupõe a existência de um dano pendente apenas de quantificação, conforme previsto no art. 197, do RITCU:
	Art. 197. Diante da omissão no dever de prestar contas, da não-comprovação da aplicação dos recursos repassados pela União na forma prevista no inciso VIII do art. 5º, da ocorrência de desfalque ou desvio de dinheiros, bens ou valores públicos, ou, ainda, da prática de qualquer ato ilegal, ilegítimo ou antieconômico de que resulte dano ao erário, a autoridade administrativa competente, sob pena de  responsabilidade solidária, deverá imediatamente adotar providências com vistas à instauração de tomada de contas especial para apuração dos fatos, identificação dos responsáveis e quantificação do dano.
15.	No mesmo sentido é também o art. 2º da IN n. 71/2012, que regula o procedimento de Tomada de Contas Especial perante o Tribunal de Contas da União:
	Art. 2º Tomada de contas especial é um processo administrativo devidamente formalizado, com rito próprio, para apurar responsabilidade por ocorrência de dano à administração pública federal, com apuração de fatos, quantificação do dano, identificação dos responsáveis e obter o respectivo ressarcimento.
16.	A partir disso é que o Tribunal vem reconhecendo que a existência de dano ao erário é pressuposto para a instauração da Tomada de Contas Especial, conforme decidido no Acórdão 6464/2011-TCU-Primeira Câmara, sob relatoria do Ministro Weder de Oliveira, razão pela qual a determinação feita no r. acórdão pode caracterizar a formação de um juízo antecipado de mérito sobre a matéria em debate sem qualquer participação do CONSÓRCIO, o que afronta de maneira direta os referidos princípios do contraditório, da ampla defesa e do devido processo legal.
17.	É notório que a instauração de Tomada de Contas Especial possui caráter de responsabilização e quantificação de débito, com espaço reduzido para discussão pelos interessados.  Nesse sentido, é entendimento do Professor Jorge Ulisses Jacoby Fernandes ao afirmar que 'a TCE, como visto anteriormente, é um processo de natureza administrativa que tem por objetivo apurar responsabilidade por omissão ou irregularidade no dever de prestar contas ou dano causado ao erário. A causa determinante da instauração da TCE, em sentido amplo, advém de uma conduta do agente público em desconformidade com a lei, seja por meio de um ato omissivo ou comissivo.'
18.	Diante disso, por certo que o r. acórdão incorreu em relevante omissão ao não se pronunciar sobre a ausência de oitiva do CONSÓRCIO previamente à determinação para instauração da Tomada de Contas Especial e sobre a violação aos princípios do contraditório, da ampla defesa e do devido processo legal daí decorrente, o que merece ser sanado no julgamento do presente recurso mediante anulação do seu item 9.2.
	II.I. Da omissão quanto à ausência de pressuposto para constituição da TCE
19.	O art. 6º, inc. I, da IN n. 71/2012 estabelece a dispensa da instauração de Tomada de Contas Especial quando o valor do suposto débito for inferior a R$100.000,00. E assim o faz em atenção ao princípio constitucional da economicidade, expressamente previsto no caput do art. 70 da CR/88, uma vez que a constituição de processo para valor inferior a esse montante pode ensejar custos maiores para apuração do que os valores supostamente devidos ao erário.
20.	No presente caso, a própria Unidade Técnica reconhece que o valor supostamente apurado pela VALEC é de R$72.541,77, inferior ao limite previsto na referida IN n. 71/2012, mesmo assim propôs a constituição da TCE sob o argumento de que a apuração conduzida pela VALEC teria sido incompleta.
21.	Ocorre a r. decisão incorreu em omissão ao não se pronunciar sobre o fato de que o citado limite de valor se trata de pressuposto de constituição da Tomada de Contas Especial, de modo que, estando demonstrado nos autos que o valor em discussão é inferior ao limite mínimo necessário e inexistindo qualquer elemento que demonstre o contrário, deve ser dispensada a instauração da TCE.
22.	Conforme enunciado produzido a partir do Acórdão 2063/2010-TCU-Segunda Câmara, sob relatoria do Ministro Aroldo Cedraz, 'não há necessidade de se expedir determinação para a instauração de tomada de contas especial quando já comprovado que o débito a ser ressarcido situa-se em patamar inferior ao limite estabelecido pelo TCU para instauração  de TCE e o gestor já adotou as medidas investigatórias pertinentes, face à observância dos princípios da economia processual e racionalidade administrativa'.
23.	Com o devido respeito, a constituição da TCE em afronta ao limite mínimo previsto no regulamento próprio se trata de medida desnecessária, dando-lhe caráter meramente especulativo. Como não poderia deixar de ser, a verificação sobre a existência dos pressupostos de constituição da TCE deve ser feita no momento em que determinada a instauração do procedimento e não em ocasião posterior, já que se trata de requisito indispensável para o próprio início do processo.
24.	Ante esse contexto, deve ser sanada a omissão apontada para reconhecer a inexistência de pressuposto fundamental para a instauração da Tomada de Contas Especial, tornando sem efeito o item 9.2 da r. decisão.
	II.III. Da desnecessidade de instauração da TCE
25.	No Acórdão 3133/2014-TCU-Plenário foi determinado à VALEC que tomasse providências com vistas à apuração de diversos itens relativos à execução das obras, tais como a  realização de estudos geotécnicos específicos, pagamento de serviços de execução de concreto e suas especificidades, execução de soluções antieconômicas em fundações de aterros sobre solos moles, alternativas previstas no projeto de aterros sobre solos moles para obras viárias e a utilização de outros materiais drenantes, conforme sintetizado no seguinte trecho do voto condutor da decisão embargada:
	'2. Na presente etapa processual avalia-se o cumprimento, por parte da Valec, da determinação prolatada no subitem 9.2 do Acórdão 3133/2014-TCU-Plenário, nos seguintes termos:
	'9.2. determinar à Valec Engenharia, Construções e Ferrovias S.A, que, relativamente aos contratos de construção 64/2010 (lote 1S) , 65/2010 (lote 2S) , 66/2010 (lote 3S) e 67/2010 (lote 4S) da Extensão Sul da Ferrovia Norte Sul:
9.2.1.	apure, no prazo de cento e vinte dias, a ocorrência de eventuais danos aos cofres da Valec, bem como os seus eventuais responsáveis, inclusive, se for o caso, a empresa supervisora das obras, em razão de (a) :
9.2.1.1.	realização de estudos geotécnicos (sondagens diretas complementares e geofísica) em trechos das obras em que as obras de terraplenagem já se haviam iniciado;
9.2.1.2.	pagamento de serviços de execução de concreto, que deveriam ser executados em usina, como se fossem executados em betoneira;
'9.2.1.3. execução de soluções antieconômicas em fundações de aterros sobre solos moles (item 3.6 da planilha orçamentária) , devendo ser necessariamente analisadas pelo menos as seguintes alternativas (ou justificada a não  análise das alternativas) :
9.2.1.3.1.	alternativas previstas na norma DNER-PRO 381/98 Projeto de aterros sobre solos moles para obras viárias, sempre que as investigações geotécnicas  já realizadas o permitirem;
9.2.1.3.2.	alternativas previstas pela projetista e que não foram adotadas pela empresa executora da obra;
9.2.1.3.3.	utilização total ou parcial de outros materiais drenantes, tais como cascalho laterítico, areia e outras fontes de brita previstas no projeto básico, além da utilização de material de 3ª categoria produzido nas escavações da própria obra;
9.2.1.3.4.	utilização de camada delgada de rachão superposta por camada de outro material mais econômico;'
26.	O CONSÓRCIO sempre esteve à disposição da VALEC e também do Tribunal de Contas da União para quaisquer esclarecimentos a respeito do contrato 064/2010, assim como sempre fez toda vez que fora instado a tanto pela VALEC ou pela Corte de Contas.
27.	Em especial quanto ao item 9.2.1.2 do Acórdão 3133/2014-TCU-Plenário, relativo ao pagamento de serviços de execução de concreto, que deveriam ser executados em usina, como se fossem executados em betoneira, é importante destacar que a VALEC, por meio do Ofício 3044/2015-SUCON, determinou ao CONSÓRCIO que se manifestasse quanto ao apontamento feito pela Corte de Contas (doc.2) . Assim, por meio da Carta Co.281.2015.252 (doc.3) , de 06.10.2015, o CONSÓRCIO se manifestou e apresentou à VALEC diversas análises técnicas, aderentes à realidade da obra, que demonstravam a necessidade de revisão das premissas então consideradas para apontamento de suposta irregularidade.
28.	A esse respeito, o estudo apresentado pelo CONSÓRCIO deixou claro que dentre os diversos cenários analisados pela VALEC apenas um apontava eventuais indícios de irregularidades e que, caso consideradas as distâncias efetivamente percorridas para a execução dos serviços, não haveria que se falar em irregularidades. Nesse sentido, o CONSÓRCIO deixou claro na referida Carta Co.281.2015.252 que 'apesar da situação indicada no cenário 3 considerar as distâncias reais verificadas em campo, trata-se de cálculo   que foi desconsiderado pela VALEC, tendo em vista que mostrou-se desfavorável à VALEC quando comparada com os valores inicialmente contratados. Dessa forma, descartou-se a utilização dos valores obtidos pela Situação 3. Ou seja, a única metodologia baseada nas distâncias realmente percorridas pelo Consórcio não foi considerada no cálculo da repactuação proposta.'
29.	Assim, ainda perante a VALEC, o CONSÓRCIO apresentou metodologia que possuía estudo adequado para verificar a regularidade dos valores recebidos pelo CONSÓRCIO e que poderia ser aproveitado por este Egrégio Tribunal e que contemplava todo o objeto do contrato e a realidade das obras, conforme se extrai de outro trecho: 'como se percebe, o cenário adotado pela VALEC (cenário 2) não se mostra apto a comprovar qualquer desequilíbrio econômico-financeiro para a Administração Pública, na medida em que subestima as distâncias decorrentes da jazida cuja utilização foi aceita por esta Contratante.' Percebe-se que o Embargante procurou esclarecer e comprovar as supostas irregularidades apontadas pela VALEC, sem a devida observação as informações apresentadas.
30.	Vê-se, portanto, que ao contrário do que foi considerado pela decisão embargada ao determinar a instauração da TCE, não houve omissão da VALEC na tomada de providências relacionadas à averiguação sobre a diferença entre os preços do concreto executado em betoneira e em usina. O que ocorreu, em verdade, foi a demonstração, pelo CONSÓRCIO, da inexistência de qualquer débito nesse sentido. Aliás, caso se considerassem as distâncias compatíveis com a realidade da obra, seria verificado, na verdade, um crédito em favor do CONSÓRCIO no valor de R$748.732,62.
31.	Há, portanto, omissão do r. acórdão também quanto ao fato de que foram realizadas as devidas apurações no âmbito administrativo, as quais culminaram na demonstração da inexistência de débito relacionado ao concreto executado no empreendimento, sendo, pois, desnecessária a instauração de TCE para idêntica finalidade.
III.	CONCLUSÃO
32.	Ante todo o exposto, com fulcro nos artigos 5º, inc. LIV e LV e 70, caput, da CR/88, nos artigos 32, inc. II e 34 da Lei n. 8.443/1993, no art. 2º da Lei n. 9.784/1999, no art. 10 do CPC, nos artigos 197, 279, 287 e 298 do RITCU e nos artigos 2º e 6º, inc. I, da IN 71/2012, o Embargante requer que o presente recurso seja conhecido, eis que tempestivo, e provido para anular o item 9.2 do Acórdão 2885/2018-TCU-Plenário, tornando sem efeito a determinação para instauração de TCE.
33.	Sendo o que havia para o momento, a Embargante permanece à disposição dessa Corte de Contas para eventuais esclarecimentos que se façam necessários."
	É o relatório.

Alexandre Aroeira Salles (OAB/DF 28.108) e outros.

Não atuou.

Embargos de declaração opostos ao Acórdão 2885/2018-TCU-Plenário. Alegação de ocorrência de omissões na decisão. Inexistência do vício alegado. Conhecimento. Rejeição.

RELATÓRIO DE AUDITORIA (RA)

não atuou.

Trata-se de embargos de declaração opostos pelos Consórcios Pavotec-Trail-Sobrado e Aterpa-Ebate ao item 9.2 do Acórdão 2885/2018-TCU-Plenário, prolatado nos autos da auditoria realizada no âmbito do Fiscobras/2014 nas obras da Extensão Sul da Ferrovia Norte Sul, nos lotes 1S a 4S, a cargo da Valec Engenharia, Construções e Ferrovias S.A.
2.	O item objeto dos embargos foi prolatado nos seguintes termos:
"9.2. com fundamento no art. 47, da Lei 8.443/1992, c/c o art. 252 do Regimento Interno do TCU, autorizar a instauração de processos de tomadas de contas especial para cada um dos lotes 1S a 4S da extensão sul da Ferrovia Norte-Sul, em razão da ocorrência apontada no subitem 9.2.1.2 do Acórdão 3133/2014-TCU-Plenário, no âmbito dos contratos de construção 64/2010 (lote 1S) , 65/2010 (lote 2S) , 66/2010 (lote 3S) e 67/2010 (lote 4S) ;"
3.	Os embargantes alegam a ocorrência de omissões na decisão recorrida. A primeira delas, em razão de não lhe ser concedida oportunidade de exercício do contraditório e da ampla defesa, por não ter sido chamado a se manifestar nos autos previamente à prolação da decisão. A segunda, tratar-se-ia da não apuração da inexistência do dano ensejador da autorização para instauração da tomada de contas especial.
4.	Incialmente, deve o Tribunal conhecer dos presentes embargos de declaração porquanto preenchidos os requisitos de admissibilidade previstos no art. 34 da Lei 8.443/1992, c/c o art. 287 do Regimento Interno do TCU.
5.	Quanto ao mérito, inexistem as omissões alegadas.
6.	Cabe mencionar que a omissão objeto de saneamento pelas estreitas vias dos embargos de declaração é aquela consistente na não apreciação, por parte do Relator, referente a questões relevantes trazidas pelas partes (v.g. Acórdão 1802/2015-TCU-Plenário) . No presente caso, entretanto, as omissões alegadas não se enquadram nessa condição, visto que a decisão embargada não se fundamentou em análises de defesas apresentadas pelos responsáveis. A medida contestada resultou da apuração, por parte da Valec, em decorrência da determinação prolatada por meio do Acórdão 3133/2014-TCU-Plenário, do pagamento de serviços de execução de concreto, que deveriam ser executados em usina, como se fossem executados em betoneira. Em relação a esses serviços, a Valec identificou, no caso do Lote 1S, sob a responsabilidade do Consórcio Aterpa-Ebate, e no Lote 2S, sob responsabilidade do Consórcio Pavotec-Trail-Sobrado, superfaturamentos nos valores de R$ 72.541,77 e R$ 167.491,60, respectivamente. Apesar de constatados os superfaturamentos, a estatal não demonstrou ter adotado qualquer medida visando à recuperação desses valores. Essa foi a razão que motivou a autorização da instauração da tomada de contas especial.
7.	A medida adotada fundamenta-se no art. 47 da Lei 8.443/1992, que prescreve:
"Art. 47. Ao exercer a fiscalização, se configurada a ocorrência de desfalque, desvio de bens ou outra irregularidade de que resulte dano ao Erário, o Tribunal ordenará, desde logo, a conversão do processo em tomada de contas especial, salvo a hipótese prevista no art. 93 desta Lei."
8.	Portanto, neste caso, a apuração da ocorrência do dano ao erário, feita pela Valec, autoriza a instauração da tomada de contas especial. Na dicção do citado dispositivo legal, não há previsão para que essa medida dependa do prévio estabelecimento do contraditório e da ampla defesa. Ademais, tais prerrogativas poderão ser exercidas por ocasião de eventual citação no âmbito das tomadas de contas especial instauradas.
9.	Quanto à alegação acerca da eventual inexistência de dano, o que se verifica é que os embargantes tentam discutir, já nesta oportunidade, o mérito da tomada de contas especial. Tal alegação é cabível, portanto, por ocasião da apresentação de alegações de defesa em resposta à citação que porventura vier a ser promovida naqueles autos.
10.	Por essas razões, inexistindo as omissões alegadas, devem os presentes embargos serem rejeitados.
	Ante o exposto, manifesto-me por que o Tribunal aprove o acórdão que ora submeto à apreciação deste Colegiado.
TCU, Sala das Sessões Ministro Luciano Brandão Alves de Souza, em 20 de março de 2019.
AUGUSTO SHERMAN CAVALCANTI 
Relator